最高法院刑事判決　　　　　　九十四年度台上字第三四一一號
　　上　 訴 　人　辰○○
　　　　　　　　　丙○○
　　　　　　　　　　　　　7號.
　　　　　　　　　午○○
　　　　　　　　　庚○○
　　　　　　　　　　　　　7樓.
　　　　　　　　　子○○
　　　　　　　　　甲○○
　　　　　　　　　　　　　巷1.
　　　　　　　　　卯○○
　　　　　　　　　　　　　2巷.
　　　　　　　　　丑○○
　　　　　　　　　巳○○原名.
　　　　　　　　　乙○○
　　　　　　　　　　　　　號
　　　　　　　　　壬○○
　　　　　　　　　　　　　樓
　　共　　　　同
　　選 任辯護 人　王炳輝律師
　　　　　　　　　林松虎律師
　　上　 訴　 人　戊○○
　　　　　　　　　　　　　號
　　　　　　　　　丁○○
　　　　　　　　　未○○
　　　　　　　　　癸○○
　　　　　　　　　　　　　之3.
　　　　　　　　　己○○
　　　　　　　　　　　　　樓
　　　　　　　　　辛○○
　　　　　　　　　寅○○
　　　　　　　　　　　　　弄7.
上列上訴人等因貪污案件，不服台灣高等法院高雄分院中華民國
九十三年六月十七日第二審判決（九十二年度上訴字第一四０二
號，起訴案號：台灣高雄地方法院檢察署九十年度偵字第一一七
四號），提起上訴，本院判決如下：
    主  文
原判決關於辰○○、丙○○、午○○、庚○○、子○○、甲○○
、卯○○、丑○○、巳○○、乙○○、壬○○、戊○○、丁○○
、未○○、癸○○、己○○、辛○○部分撤銷，發回台灣高等法
院高雄分院。
其他上訴駁回。
    理  由
一撤銷發回部分
本件原判決撤銷第一審關於上訴人辰○○、丙○○、午○○、庚
○○、甲○○、卯○○、丑○○、巳○○、乙○○、癸○○、己
○○部分之判決，改判分別論處上開上訴人等連續依據法令從事
公務之人員，侵占公有財物各罪刑；又維持第一審關於上訴人子
○○、戊○○、丁○○、未○○、壬○○、辛○○等部分，分別
論處渠等連續依據法令從事公務之人員，侵占公有財物之判決，
駁回渠等在第二審之上訴，固非無見。
惟按有罪判決書之事實一欄，為適用法令之依據，應將法院依職
權認定與犯罪構成要件有關之事項，詳記於事實欄，然後於理由
內逐一說明其憑以認定之證據，使事實及理由兩相一致，方為合
法。若事實未有此記載，而理由加以說明，為理由失其依據，而
事實有此記載，理由未予說明，則為理由不備，按諸刑事訴訟法
第三百七十九條第十四款規定，其判決當然為違背法令。又按有
罪判決書所憑之證據，以足以說明其所認定之犯罪事實為必要，
若所憑之證據與待證事實不相符合，即屬證據上理由矛盾之違法
。查本件原判決事實欄雖認定上訴人辰○○、丙○○、午○○、
庚○○、子○○、甲○○、卯○○、丑○○、巳○○、乙○○、
壬○○、戊○○、丁○○、未○○、癸○○、己○○、辛○○等
人「明知」其依規定向高雄市政府環境保護局（下稱環保局）領
取之油票，應歸還公家處理。然查，原判決理由內對於認定上開
上訴人等「明知」剩餘油票應歸還公家處理，並未說明其依憑之
證據，遽為論斷，自屬理由欠備。又依原判決理由欄甲、二（三
）項所載，證人楊性怡等十五人先後於民國九十年四月十九日偵
查，及九十年十二月二十八日第一審審理到庭均證稱：「無公文
宣導剩餘油票須繳回」等語（見原判決第一０頁），環保局長張
豐藤於九十年五月二十一日偵查及九十一年十二月十三日第一審
審理時亦到庭作證稱八十五年間並無所謂剩餘油票繳回制度等語
（見原判決第二六頁），如屬無訛，上開上訴人等於八十五年間
擔任高雄市環保局所屬各該區清潔隊駕駛期間，環保局既無剩餘
油票繳回制度，亦未宣導剩餘油票須繳回，上開上訴人等是否「
明知剩餘油票須應繳回」不無疑問，且對上開有利於上訴人等之
證據為何不足採，亦未據原判決說明，併有判決理由矛盾及不備
之違法。又按認定犯罪事實所憑之證據，雖不以直接證據為限，
間接證據亦包括在內；然而無論直接或間接證據，其為訴訟上證
明，須於通常一般之人均不致於有所懷疑，而得確信其為真實之
程度者，始得據為有罪之認定。查上開上訴人等每月所領取之油
票數，依原判決理由之說明，係由環保局各科、市、場、廠、隊
之油料承辦人，依據各作業車輛保管人每日將耗油使用之事實填
列之作業日報表、車輛油料核銷登記卡製作油料結算表後，再以
油料結算表作為向該局領取油票及核發油票之憑據；此外承辦科
室亦會同政風室、總務室及修車廠組成測油小組，共同抽測輔以
認定核油標準（見原判決第二六頁）。如屬無訛，上開上訴人等
每月得領取之油票數似已經環保局嚴格控管核定，果而，上開上
訴人等是否有如原判決附表一所示之時間內侵占所領用之油票數
（諸如丙○○六個月侵占二百零二張、己○○七個月侵占四百三
十三張、庚○○六個月侵占一百三十三張、癸○○十一個月侵占
一百五十四張、巳○○九個月侵占一百三十四張、乙○○十個月
侵占一百六十五張、壬○○十一個月侵占一百九十五張、未○○
主張占其領用之油量五分之一強等等），客觀上顯然存有合理之
懷疑。查上開上訴人等如逕將其領用如原判決附表一所示之油票
挪為己用或轉讓他人圖利，上開上訴人等所領所剩之油票數，是
否足夠駕駛工作車，在該段期間依規定作業，並非不可以科學之
方法查證，原判決就此未進一步調查、審認，亦有調查職責未盡
之違法。又庚○○主張：「局長張豐藤曾在八十八年至本區隊召
開會議，要我們自己補足油票出借的數目及價格，並保證日後沒
有責任，我因擔心喪失工作，所以才繳出新台幣（下同）六萬元
」，且八十五年一月至十一月間，上訴人僅代領車號0000000 掃
街車之八十張油票，實際上該掃街車係由黃幸助駕駛使用，有環
保局九十三年七月七日高市環局總字第０九三００二五一００號
函（附本院卷內）可證云云，經查尚非全然無據；另丁○○、戊
○○上訴意旨主張：其等所領用之油票均按規定加油使用，並由
加油站將油票收回，渠等自無法提出該等油票，本件中油公司所
提出之油票原本中，並無渠等所領用之油票原本（詳見九十三年
七月十九日本院上訴理由書內附表所示），原判決理由內以「該
油票既係各該被告所具領，被告倘未侵占油票，自得提出所領取
之油票，以示清白」等語（原判決第二一頁），與檢察官應負舉
證責任之法則有違，況其中戊○○所領用之油票號碼Ｚ000000000
0其核發油票日期為85/7/11，竟在加油日期85/4/6之後，均顯示
環保局所製作之「高雄市政府環保局清潔隊各區隊駕駛柴油油票
異常出帳總表」，與事實不符，有虛偽錯誤之可能，原判決據為
論罪之基礎，與法有違云云，經查亦非無據；又未○○主張：依
證人即經濟部加工出口區管理處司機王明長之證詞，中國石油公
司業務員游文球與劉正勝之偵審筆錄，均可證明加油站員工當時
為了符合公司之內規，胡亂隨意記載車牌了事，且其被訴侵占之
油票高達一六四０公升，所占比率高達所領之油票五分之一強，
有移送書附件十一之環保局旗津區隊「85年油料領用登記表與油
料結算表」之記載統計結果，上載，伊於八十五年五月至十月共
領油料8361.18 公升，原判決理由內謂「上開辯解屬辯護人片面
之詞，並無具體事證證明」等語（見原判決第二０頁），查與卷
證資料不相符合，有判決理由矛盾之違法云云，經查亦非全然無
據；均有再加調查、審認之必要，遽行論斷，亦非適法。另第一
審判決理由壹有罪部分中，三緩刑宣告內(三)之10.11.（第一審判決
編頁不全），認壬○○符合緩刑之要件，諭知緩刑如主文所示，
與次頁即三之(六)中，又謂壬○○不符緩刑之要件，不予諭知緩刑
，前後矛盾，此部分原判決遽予維持，亦非妥適。上訴人等（寅
○○除外）上訴意旨指摘原判決不當，尚非全無理由，應認有撤
銷發回更審之原因。又原判決不另為無罪之諭知部分（原判決理
由戊），因公訴意旨認與上開撤銷發回部分，有連續犯之裁判上
一罪關係，基於審判不可分之原則，亦一併發回，合予指明。
二上訴駁回部分
查上訴期間為十日，自送達判決後起算，刑事訴訟法第三百四十
九條前段定有明文。本件上訴人寅○○因貪污案件，經原審判決
後，於九十三年七月一日送達於上訴人收受，有送達證書附卷可
按，其上訴期間，因上訴人居住於原審法院所在地，無在途期間
可言，截至同年七月十二日即已屆滿（其期間之末日即同年月十
一日為星期日），乃竟延至同年七月十九日始行提起上訴（按其
提起上訴之刑事聲明上訴狀，於同年七月十九日始到達原審法院
），顯已逾期，應認寅○○之上訴非法之所許，予以駁回。
據上論結，應依刑事訴訟法第三百九十七條、第四百零一條、第
三百九十五條前段，判決如主文。
中　　華　　民　　國　九十四　年　　六　　月　二十三　日
                      最高法院刑事第六庭
                          審判長法官  莊　登　照
                                法官  洪　明　輝
                                法官  黃　一　鑫
                                法官  魏　新　和
                                法官  林　秀　夫
      本件正本證明與原本無異
                                      書  記  官
中　　華　　民　　國　九十四　年　　六　　月　二十九　日
                                                      Ｑ
